臺灣基隆地方法院民事判決  
110年度重家繼訴字第6號
原      告  吳陳桂  

訴訟代理人  黃雅羚律師
被      告  田瑞    
訴訟代理人  張耀天律師
上列當事人間請求分割遺產事件，本院於民國111年10月4日言詞
辯論終結，判決如下：
    主      文
被繼承人吳志隆所遺如附表一所示之遺產應予分割，其分割方式
如附表一本院裁判分割方法欄所示。
訴訟費用由被告負擔百分之二十一，餘由原告負擔。
    事實及理由
壹、程序方面：
一、被告為大陸地區人民，原告為臺灣地區人民，本件請求分割
    遺產事件屬民事事件，依臺灣地區與大陸地區人民關係條例
    第41條第1 項規定，自應適用臺灣地區之法律。
二、又本件被繼承人吳志隆於民國102年9月29日與大陸地區人民
    田瑞(1980年1月16日出生)結婚，103年1月29日在臺登記，
    是渠等二人夫妻財產制之準據法，原告就被繼承人吳志隆在
    臺灣地區之財產，依臺灣地區與大陸地區人民關係條例第54
    條但書、第41條第1項規定，在臺灣地區之財產，就被告與
    被繼承人吳志隆間夫妻剩餘財產請求權之分配，與兩造間就
    被繼承人吳志隆之遺產分割等民事事件，適用臺灣地區之法
    律。
三、按訴狀送達後，原告不得將原訴變更或追加他訴。但有下列
    各款情形之一者，不在此限：三、擴張或減縮應受判決事項
    之聲明者。七、不甚礙被告之防禦及訴訟之終結者，民事訴
    訟法第255條第1項第3、7款定有明文。原告起訴請求附表一
    所示財產「分割方法欄」所示之方法分割中，就編號11返還
    金額原為62萬935元願減縮為26萬9,074元，屬減縮應受判決
    事項之聲明，且不甚礙被告之防禦及訴訟之終結，故其所為
    訴之變更，合於法律規定，先予敘明。
貳、實體方面：
一、原告主張：
　㈠原告為被繼承人吳志隆之母，高齡78歲，居住於基隆市○○區○
    ○街000號四樓。被告為吳志隆配偶係大陸地區人民，於109
    年9月24日吳志隆亡故時，尚未獲長期居留之許可。原告於
    吳志隆死亡後三個月內並無向法院聲請拋棄繼承或限定繼承
    ，被告於109年11月3日依臺灣地區與大陸地區人民關係條例
    第66條第1項及其施行細則第59條之規定，向法院為聲明繼
    承吳志隆之遺產，並經准予備查。兩造均為吳志隆合法繼承
    人。吳志隆死亡時因遺有附表一、二所示之遺產及債務，爰
    依民法第1151條、第1164條、臺灣地區與大陸地區人民關係
    條例第67條第1項、第4項、第5項第1、2款等規定，請求判
    決分割被繼承人遺產。 
  ㈡對被告答辯之陳述：
　⒈系基隆市○○區○○街000號4樓房屋土地(下稱系爭暖暖街房地)
    為被繼承人吳志隆婚後無償取得之財產，依民法第1030條之
    1第1項但書之規定，應於剩餘財產分配時予以除外。
　⒉本件被繼承人吳志隆方面，其財產部分，婚後財產計有暖暖
    房地659萬5,182元、上海商業儲蓄銀行南京東路分行32元、
    郵政存簿48元、永豐銀行三重分行1萬7176元、永豐銀行濟
    南路分行128元、汐止區農會14萬8470元、彰化銀行中崙分
    行240元、中國信託銀行活期存款111萬7611元、中國信託銀
    行定期存款10萬元、中國信託銀行定期存款10萬元、中國信
    託銀行定期存款50萬元、國泰世華銀行南門分行581元、凱
    基銀行74元、百成行股份有限公司240股0元、長億實業股份
    有限公司64股640元、全友453股3,628元、捷力科技股份有
    限公司1000股0元、友勁4股32元、偉聯334股2,508元，合計
    858萬6,350元；其債務部分，有新北市汐止區農會415萬173
    元、227萬2,709元之債務、吳佩琳債務75萬元，合計717萬2
    ,882元；其因無償取得之財產暖暖房地659萬5,182元。依上
    ，被繼承人婚後財產、債務及無償取得之財產之差額為-518
    萬1,714元(計算式：8,586,350－7,172,882－6,595,182=-5,1
    81,714)，應認被繼承人吳志隆剩餘財產為0元。而，被告在
    台亦無財產，剩餘財產為0元，則婚後剩餘財產差額即為0元
    。是被告不自得依上揭規定，請求就被繼承人所遺財產主張
    剩餘財產之差額。
　⒊倘系爭暖暖街房地未能認為被繼承人吳志隆婚後因無償取得
    之財產，則被繼承人婚後財產及債務之財產之差額為141萬3
    ,468元(計算式：8,586,350－7,172,882=1,413,468)。是承
    如上述，系爭暖暖街房地被繼承人吳志隆不僅其生前未有任
    何出資或繳息，縱使吳志隆亡故後，被告於109年10月27日
    起未經原告同意擅自由吳志隆於中國信託商業銀行00000000
    0000號帳戶內連續10日每日以12萬元或10萬元不等，末筆為
    109年10月6日提領7萬7,000元，共計提領111萬7,000元供己
    支配後，亦不曾繳交前述新北市汐止區農會貸款等情，堪認
    被告對於系爭暖暖街房地婚後財產之增加並無任何貢獻可言
    。另中國信託銀行定期存款50萬元之財產，則是吳志隆於婚
    前即88年3月11日起投保，嗣吳志隆經診斷患有肝癌，於109
    年3月採取就醫、開刀、住院等一連串積極治療並獲給付保
    險金128萬7,125元，為吳志隆生前時即109年6月9日核定，
    同年月10日匯入中國信託銀行營業部帳號000000000000號內
    ，有國華人壽保險單、保險金理賠給付通知書、中國信託銀
    行帳號000000000000號之存摺節本可憑。再由前述中國信託
    銀行帳號000000000000號存摺節本之交易明細可知，該理賠
    金128萬7,125元存入後，於109年6月24日轉帳提領用途係吳
    志隆辦理定存50萬元，此可由定存號碼為000000000000可憑
    ，核與吳志隆亡故後遺產即原證6財政部北區國稅局遺產稅
    免稅證明書「財產種類0028存款中國信託銀行定期存款/帳
    號00621**8209*，50萬元」相吻符，堪認被告對此定期存款
    50萬元之婚後財產之增加並無貢獻可言。是此，如以平均分
    配，難謂公平，仍應免除其分配額至明。是被告不自得請求
    就被繼承人所遺財產主張剩餘財產之差額。
　⒋系爭暖暖街房地為原告賴以居住之處所，原告在被繼承人亡
    故前即107年11月開始已居住於系爭暖暖街房地，且於被繼
    承人吳志隆死亡後即由原告繼任戶長。
　⒌被繼承人吳志隆所有系爭暖暖街房地之第一期出資款係原告
    參女吳佩琳以其臺灣銀行綜合存款存摺提領65萬元並購買臺
    灣銀行支票給付予吳志隆之前手曾印情；第二期出資款155
    萬元中之10萬元為原告參女即證人吳佩琳匯入原告設於中華
    郵政基隆南榮路郵局戶名吳陳桂帳號0000000號內，再由吳
    陳桂提領155萬元支付予吳志隆之前手曾印情，吳佩琳對於
    被繼承人吳志隆確有75萬元之債權。
　㈢被繼承人吳志隆之遺產應如何分割？
  ⒈兩造為吳志隆之合法繼承人，渠等應繼分依規定應各為2分之
    1，但系爭暖暖街房地係原告目前賴以居住之房地，依照臺
    灣地區與大陸地區人民關係條例第67條第5項第2款揭法律規
    定，於遺產分配時，被告不得繼承，而應分歸原告所有，且
    該不動產應有部分之價額亦不計入遺產總額中。另系爭南榮
    路房地，則因被告於繼承開始時，未獲得長期居留許可，依
    法亦不得繼承以不動產為標的之遺產，亦應分歸原告所有，
    但被告得就南榮路房地為標的之價額計入遺產總額中，系爭
    南榮路房地遺產價值為653萬8,000元。併同其餘附表一編號
    5至23之財產核定價額為419萬4,768元，共計1073萬2768元
    。又被告支出吳志隆醫療、喪葬費計34萬6374元，及附表二
    編號1、2、3所示債務717萬2,882元，扣減後，被繼承人吳
    志隆之遺產價值應為321萬3,512元。依應繼分比例兩造所應
    繼承之財產價值各為160萬6,756元。
　⒉復查附表一編號17至23所示遺產，於分配時，按兩造所應繼
    承比例各1/2分別共有取得，而該些財產價值核定為221萬40
    8元，則兩造各為110萬5,204元【計算式：(2,203,600＋640＋
    3628＋32＋2508)÷2=1,105,204】。以被告而言，被告可獲分
    配附表一編號17至23之遺產價值已有1,105,204元。即被告
    在取得附表一編號17至23所示遺產之二分之一比例分別共有
    之權利。則剩餘的應繼承之財產價值50萬1,552元，由存款
    中獲得。又，被告在吳志隆死亡後，被告業已就附表一編號
    11所示原存款金額為111萬7,611元提領111萬7,000元，該金
    額顯已逾可獲得分配的應繼承之財產50萬1,552元。再加上
    被告已支付之醫療、喪葬費34萬6374元，則被告自當返還給
    付原告26萬9,074元(計算式：1,117,000－501,552－346,374=
    269,074)。其餘附表一編號1至4所示之不動產均分歸原告所
    有，附表一編號5至10、12至16所示存款，亦由原告收取。
    附表一編號17至23，兩造各依1/2比例分別共有取得。另附
    表二所示債務均由原告負擔。
　㈣並聲明：⒈被繼承人吳志隆所遺如附表一所示遺產及附表二所
    示債務，均應依「分割方法欄」所示之方法分割。⒉訴訟費
    用由被告負擔。⒊請准供擔保宣告假執行。
二、被告則以：
　㈠被告田瑞為大陸地區人民同為臺灣地區人民即被繼承人吳志
    隆之配偶，其繼承在臺灣地區之「遺產」部分不受不得逾二
    百萬元之限制規定，且被告經許可長期居留，伊得繼承以不
    動產為標的之遺產，不適用前項有關繼承權利應折算為價額
    之規定。　
　㈡查被繼承人吳志隆之遺產清單中列有不動產關於系爭暖暖街
    房地以及系爭南榮路房地，其中被繼承人吳志隆早於76年11
    月4日即已取得系爭南榮路房地，原告亦長居於此數十年，
    而嗣於與被告結婚後，始於107年05月30日取得暖暖街房地
    ，足徵原告所主張購買2年多之房地為其賴以居住之不動產
    而否認其居住33年之房地為其賴以居住之不動產，甚不實際
    亦悖常理，又晚輩為孝敬長輩常見會安排孝敬房，縱暖暖街
    房地安置有原告之衣物、生活用品(假設語氣，被告否認)，
    亦非逕為推論暖暖街為原告賴以居住之不動產甚明。尤有甚
    者，原告為了謀取本件遺產不當利益，企圖佯裝暖暖街房地
    係其賴以居住之不動產，在被繼承人吳志隆109年9月24日死
    亡後，除利用被告不懂臺灣法律而於109年11月14日提告侵
    占告訴外，更在未經被告同意下，擅自於109年11月17日遷
    入戶籍於暖暖街房地，是原告為臺灣地區繼承人賴以居住之
    不動產乃南榮街房地而非暖暖街房地甚明，原告主張依規定
    排除被告繼承，且不計入遺產總額，顯不足採。
　㈢本件被告應先就被繼承人吳志隆受分配關於夫妻剩餘財產之
    數額1,081,734元：
　⒈被告田瑞自102年9月29日至109年9月23日間於臺灣地區並無
    財產，是本件被告田瑞就被繼承人吳志隆自102年9月29日至
    109年9月23日間於臺灣地區之婚後財產一半先行主張債權後
    ，復為繼承權之主張。　
  ⒉本院經送鑑定系爭南榮路房地鑑定價格6,538,000元，然前開
    不動產之貸款尚有227萬2709元整，淨價值為4,265,291元整
    ；另就系爭暖暖街房地鑑定價格6,595,182元，然前開不動
    產之貸款尚有415萬0173元整，淨價值為2,445,009元。承上
    ，被繼承人吳志隆之遺產稅免稅證明書及被告結婚日期判斷
    ，可知被繼承人婚前財產：系爭南榮路房地(價值6,538,000
    元)、福音生物技術股份有限公司股份(2,203,600元)；而婚
    後財產：系爭暖暖街220號房地(價值為6,595,182元)、存款
    及動產：1,991,168元(計算式：32+48+17,176+128+148,470
    +240+1,117,611+10萬+10萬+50萬+581+74+640+3,628+32+2,
    508=1,991,168)；另婚後負債(房屋貸款)：4,150,173+2,27
    2,709=6,422,882。故本件被繼承人吳志隆與被告應受分配
    之婚後財產為6,595,182元+1,991,168-6,422,882=2,163,46
    8。又被告田瑞在台地區之財產為零，相加除以二，故本件
    被告田瑞可分配之數額為：1,081,734元【計算式：(2,163,
    468-0)/2=1,081,734】。
　㈣被繼承人吳志隆因身後事所支出之必要費用為346,374元整，
    應由其遺產中扣除後，剩餘遺產始為被繼承人受分割之標的
    。
　㈤被繼承人吳志隆之遺產：
　⒈不動產價值為6,710,300元整。即系爭南榮路房地淨價值為4,
    265,291元；系爭暖暖街房地淨價值為2,445,009元之總和(
    均已扣除房屋貸款)。
　⒉其他動產即附表一編號17-23參照。
　⒊現金存款總額1,984,360元整(計算式：32+ 48+ 17,176+ 128
    + 148,470+ 240+ 1,117,611+ 100,000+ 100,000+ 500,000
    +581+ 74= 1,984,360)。承上，被繼承人吳志隆之現金存款
    遺有1,984,360元整，經扣除被告田瑞應獲分配之夫妻財產
    剩餘1,081,734元整、喪葬費346,374元整後，應有剩餘556,
    252元整。換言之，被繼承人吳志隆之可受兩造分配之遺產
    應為(1)不動產價值為6,710,300元整。(2)其他動產即附表
    一編號17-23參照。(3)現金556,252元。
　㈥就被繼承人前開遺產之半數為被告田瑞應受分配之額度：
　⒈依民法第1138條之規定，原告為被繼承人之母親、被告田瑞
    為其配偶，被告可再就被繼承人吳志隆之遺產即「(1)不動
    產價值為6,710,300元。即系爭南榮路房地淨價值為4,265,2
    91元；系爭暖暖街房地淨價值為2,445,009元之總和(均已扣
    除房屋貸款)。(2)其他動產即附表一編號17-23參照。(3)現
    金556,252元。」受分配二分之一。
　⒉按分割遺產共有物之訴之訴訟標的，係遺產之共有物分割請
    求權，若法院認當事人之請求為有理由時，即應依民法第83
    0條第2項及第824條第2項定其分割方法。是法院分割時，應
    斟酌當事人之聲明，遺產共有物之性質、經濟效用及全體遺
    產共有人利益等，公平裁量，且必於原物分配有困難者，始
    予變賣，以價金分配於各共有人(最高法院100年度台上字第
    1211號判決意旨)參照。是被告請求將被繼承人吳志隆之遺
    產(1)不動產價值為6,710,300元整。即系爭南榮路房地淨價
    值為4,265,291元整；系爭暖暖街房地淨價值為2,445,009元
    整之總和(均已扣除房屋貸款)。(2)其他動產即附表一編號1
    7-23所示部分為變價分割。至於(3)現金556,252元整則可原
    物分割二分之一，由被告田瑞獲分配278,126元。　
  ㈦綜上所述，本件被告應可受分配現金部分為(1)夫妻財產剩餘
    1,081,734元、(2)喪葬費346,374元整(被告已經從遺產中給
    付完畢)、(3)遺產現金部分278,126元整，共計1,706,234元
    整(計算式：1,081,734+346,374+278,126=1,706,234)；至
    於被繼承人吳志隆之遺產關於系爭南榮路房地、系爭暖暖房
    地及其他動產(即附表一編號17-23參照)等部分為變價分割
    ，被告再獲分配二分之一。
　㈧第三人吳佩琳所對被繼承人吳志隆主張之債權並不真實。查
    本件系爭暖暖街房地第二期款乃由吳映慧、吳映淑、吳佩琳
    等人匯款至原告之中華郵政基隆南榮路郵局帳戶內，再由吳
    陳桂自前述帳戶代被繼承人吳志隆匯款云云，就吳映慧、吳
    映淑部分，被繼承人吳志隆早已返還借款在案，此可見原證
    13被繼承人吳志隆匯款予吳映慧、陳錦文(吳映淑之配偶)、
    吳映淑之匯款申請書三張可證。可見如果被繼承人吳志隆如
    係與第三人吳佩琳借款者，於房屋貸款650萬元整核撥後，
    即可比照辦理還款，可以有不同處理，其原因乃第三人吳佩
    琳未自行租屋而係與被告一起長年居住在被繼承人吳志隆之
    南榮路房屋，第三人吳佩琳因無償久居住而擬補償予被繼承
    人吳志隆，故於被繼承人吳志隆購買暖暖街房屋時，贈與75
    萬元被繼承人吳志隆，始符常理。另「金錢交付」原因，本
    非可囿於「借款」乙節，即其或因買賣、還款、道德上給付
    或擔保等諸多其他原因而交付，或因贈與而交付，或因投資
    而交付，或因代墊而交付，原因不一而足，且針對交付原因
    之不同，其間法律關係亦有歧異，是單憑原告所援匯款相關
    資料，客觀上自不足以證明乃至推論第三人吳佩琳有出借款
    項之事實，況，原告舉證主張第三人吳佩琳有出借款項予被
    繼承人吳志隆乙節並非對於原告有利之事實，渠等間動機難
    謂單純。
三、經整理兩造不爭執及爭執之事項：
  ㈠被告與被繼承人吳志隆於102年9月29日結婚，婚後未約定夫
    妻財產制，被繼承人吳志隆於109年9月24日死亡，其生前無
    預立遺囑，兩造同意以109年9月24日作為婚後財產範圍及價
    值認定時點。
  ㈡被告於被繼承人吳志隆死亡時，未獲長期居留之許可證，且
    於109年11月3日向法院為聲明繼承吳志隆遺產。原告未拋棄
    繼承，兩造為被繼承人吳志隆合法繼承人，應繼分各為2分
    之1，且亦無遺產分割協議。
  ㈢被繼承人吳志隆所遺之遺產範圍如附表一所示「財產項目」
    、附表二編號1、2所示「債務項目」。其中附表一編號3、4
    即座落基隆市○○區○○段000地號土地及其上門牌號碼基隆市○
    ○區○○路000號5樓之建物(系爭南榮路房地)，與編號17福音
    生物技術股份有限公司之280,000股之股份數，均係被繼承
    人吳志隆婚前財產。其餘附表一所示財產為被繼承人吳志隆
    婚後財產。
　㈣被繼承人吳志隆死亡後，被告自被繼承人吳志隆於中國信託
    商業銀行000000000000號帳戶內提領111萬7,000元。
  ㈤被繼承人吳志隆死亡後，被告支出醫療費用2萬3,574元、喪
    葬費32萬2,800元，計34萬6374元。
　㈥坐落基隆市○○區○○段○○○段000地號土地及其上門牌號碼基隆
    市○○區○○里○○街000號4樓建物(系爭暖暖街房地)，經鑑價後
    之價格為659萬5,182元。
　㈦坐落基隆市○○區○○段000地號土地及其上門牌號碼基隆市○○區
    ○○里○○路000號5樓建物(系爭南榮路房地)，經鑑價後之價格
    為653萬8,000元。
　㈧被繼承人吳志隆死亡時，新北市汐止區農會貸款債務415萬17
    3元、227萬2,709元之債務。
四、爭執事項：
　㈠原告主張系爭暖暖街房地為被繼承人吳志隆婚後因無償取得
    之財產，依民法第1030條之1第1項但書之規定，應於剩餘財
    產分配時予以除外，是否有理？
　㈡原告參女即證人吳佩琳對於被繼承人吳志隆有無75萬元之債
    權？　
　㈢被告主張其與被繼承人吳志隆之夫妻剩餘財產數額為何？
　㈣系爭暖暖街房地是否為原告賴以居住之處所？
　㈤被繼承人吳志隆之遺產應如何分割？　　　
五、夫妻剩餘財產分配及本件應繼財產數額之核算部分：
  ㈠按夫妻未以契約訂立夫妻財產制者除本法另有規定外，以法
    定財產制，為其夫妻財產制；又法定財產關係消滅時，夫或
    妻現存之婚後財產，扣除婚姻關係存續中所負債務後，如有
    剩餘，其雙方剩餘財產之差額，應平均分配，民法第1005條
    、第1030條之1第1項定有明文。又夫妻一方死亡為法定財產
    關係消滅原因，故法定財產制關係若因夫妻一方先於他方死
    亡而消滅，應先計算夫妻各自之婚後財產，嗣後生存之配偶
    再依上開規定，請求剩餘財產差額二分之一；經依上開規定
    清算分離後，屬於死亡配偶之財產者，始為其遺產，生存配
    偶尚得再依繼承法有關規定與其他繼承人共同繼承。本件被
    告田瑞與被繼承人於婚姻關係存續中，就夫妻財產未有特別
    約定，為兩造所不爭，依上開法條規定，即以法定財產制為
    其夫妻財產制。
  ㈡又被繼承人於109年9月24日死亡，依民法第1030條之1規定，
    與被告田瑞間之夫妻財產關係消滅，被告田瑞請求剩餘財產
    之分配，即無不合。而被繼承人死亡時所遺之遺產範圍如附
    表一所示「財產項目」、附表二編號1、2所示「債務項目」
    。其中附表一編號3、4即系爭南榮路房地，與編號17福音生
    物技術股份有限公司之280,000股之股份數，均係被繼承人
    吳志隆婚前財產。其餘附表一所示財產為被繼承人吳志隆婚
    後財產。被繼承人婚後債務部分，兩造不爭執部分新北市汐
    止區農會415萬173元、227萬2,709元之債務，兩造爭執之事
    項為被繼承人是否積欠吳佩琳75萬元之債務。被告田瑞則無
    婚後財產，原告復未舉證被告田瑞有何婚後財產，故此部分
    之事實應堪認定。
　㈢原告主張系爭暖暖街房地固然係被繼承人吳志隆婚後始取得
    的財產，該房地除係以吳志隆名義購入外，其餘出資、貸款
    利息繳息不論係吳志隆生前或亡故後均未有吳志隆給付之舉
    等情，業據其提出臺灣銀行台銀城中分行開立戶名吳佩琳帳
    號000000000000號之活期存款簿節本、臺灣銀行本行支票65
    萬元、基隆南榮路郵局戶名吳陳桂帳號0000000號之郵政存
    簿、郵政入戶匯款申請書、新北市○○區○○○○○區○○○○○○○○○○
    市○○區○○○○○○○○○○號00000000000000號活期儲蓄存款之交易
    明細(見本院卷一第73-83頁、卷二第517-527頁)為證，並經
    證人即原告女吳佩琳於111年7月27日言詞辯論到庭證述明確
    。然系爭暖暖街房地既係以被繼承人吳志隆名義購得，並以
    被繼承人名義向新北市汐止區農會貸款給付系爭暖暖街房地
    價款、清償親友之借款，並以被繼承人之新北市汐止區農會
    開立戶名活期儲蓄存款給付前開貸款債務，據此該系爭暖暖
    房地並非被繼承人無償取得之財產，原告前開主張顯不足採
    。原告又主張被告對於系爭暖暖街房地婚後財產之增加並無
    任何貢獻可言，另中國信託銀行定期存款50萬元之財產，則
    是吳志隆於婚前即88年3月11日起投保，嗣吳志隆經診斷患
    有肝癌，所獲給付保險金128萬7,125元，為吳志隆生前時即
    109年6月9日核定，理賠金128萬7,125元存入轉帳提領辦理5
    0萬元定存等情，堪認被告對被繼承人系爭暖暖街房地取得
    及前開定期存款50萬元之婚後財產之增加並無貢獻可言，然
    查被告為被繼承人吳志隆支出醫療費用2萬3,574元、喪葬費
    32萬2,800元，計34萬6374元等情，為兩造所不爭，可見被
    告對於家庭生活之情感維繫直至被繼承人死亡後，是以原告
    前述主張，被告對於被繼承人購買系爭暖暖街房地及前述定
    存之財產增加並無貢獻，而欲免除或調整分配額等語，顯不
    足採。
　㈣原告主張被繼承人購買系爭暖暖街房地，第一期款係原告參
    女吳佩琳以其臺灣銀行綜合存款存摺提領65萬元並購買臺灣
    銀行支票給付予吳志隆之前手即出賣人曾印情；第二期款為
    原告長女吳映慧45萬元、次女吳映淑50萬元、二女婿陳錦文
    50萬元、參女吳佩琳10萬元，共計155萬元，匯款存入原告
    設於中華郵政基隆南榮路郵局戶名吳陳桂帳號0000000號內
    ，107年5月17日吳佩琳陪同吳陳桂自上述郵政帳戶內提領15
    5萬元，再以吳陳桂代理吳志榮匯款給付予吳志隆之前手即
    出賣人曾印情，原告參女吳佩琳對於被繼承人吳志隆有75萬
    元之債權等情，語業據其提出上開臺灣銀行台銀城中分行開
    立戶名吳佩琳帳號000000000000號之活期存款簿節本、臺灣
    銀行本行支票65萬元、基隆南榮路郵局戶名吳陳桂帳號0000
    000號之郵政存簿、郵政入戶匯款申請書(見本院卷一第73-8
    3頁、卷二第517-527頁)為證。對照原告主張系爭暖暖街房
    地新北市汐止區農會於107年6月4日撥款房屋貸款650萬元，
    匯款予曾印情420萬元外，同日亦匯款予吳映慧45萬元、吳
    映淑50萬元、陳錦文50萬元，合計565萬元，是107年6月4日
    提領總額565萬元等情，業據原告出匯款申請書、新北市汐
    止區農會開立戶名吳志隆帳號00000000000000號活期儲蓄存
    款之交易明細(見本院卷卷一81-83頁、卷二第517-527頁)為
    證。並經證人即原告女兒吳佩琳於111年7月27日到庭證述：
    被繼承人吳志隆購買系爭房地，與被繼承人等找到暖暖街的
    房子，要繳頭期款65萬元，也是由伊從台灣銀行開壹張本票
    先付給前屋主，第二次繳房屋價款155萬元，要買房子的事
    情及媽媽身體不舒服的事情姊夫他們後來都知道，所以有找
    大姊夫跟二姊夫借錢，連同伊的10萬元，總共155萬元放在
    郵局媽媽的帳戶，之後再領出來付第二期的價款155萬元，
    到汐止農會貸款650萬元下來之後，再還給大姊夫跟二姊夫
    等語相符。堪信原告主張被繼承人購買系爭暖暖街房地，向
    證人吳佩琳借款75萬之付買賣價款，並以購買之系爭暖暖街
    房地貸款，迨
　　新北市汐止區農會撥款房屋貸款650萬元，匯款予出賣人、
    被繼承人之親友，尚未清償吳佩琳所借之75萬元之事實，堪
    信為真。而證人吳佩琳於本院言詞辯論時證述，前開款項並
    非贈與等語。是被告抗辯，證人該筆75萬元係證人吳佩琳贈
    與予被繼承人，並未舉證以實其說，顯不足採。
　㈤被繼承人遺有之婚後財產計有暖暖房地659萬5,182元、上海
    商業儲蓄銀行南京東路分行32元、郵政存簿48元、永豐銀行
    三重分行1萬7176元、永豐銀行濟南路分行128元、汐止區農
    會14萬8470元、彰化銀行中崙分行240元、中國信託銀行活
    期存款111萬7611元、中國信託銀行定期存款10萬元、中國
    信託銀行定期存款10萬元、中國信託銀行定期存款50萬元、
    國泰世華銀行南門分行581元、凱基銀行74元、百成行股份
    有限公司240股0元、長億實業股份有限公司64股640元、全
    友453股3,628元、捷力科技股份有限公司1000股0元、友勁4
    股32元、偉聯334股2,508元，合計858萬6,350元；其所負債
    務，有新北市汐止區農會415萬173元、227萬2,709元之債務
    、吳佩琳債務75萬元，合計717萬2,882元。依上，被繼承人
    婚後剩餘財產餘額為1,413,468元【計算式：8,586,350－7,1
    72,882=1,413,468元】。而被告在台亦無財產，剩餘財產為
    0元，則婚後剩餘財產差額即為0元。是被告自得依上揭規定
    ，請求就被繼承人所遺財產主張剩餘財產之差額。故就附表
    一所示被繼承人婚後財產扣除婚後消極財產後，餘額之二分
    之一為被告得請求之夫妻剩餘財產為706,734元【計算式：1
    ,413,468÷2＝706,734】，被繼承人附表一其餘之財產則屬遺
    產之範疇，於扣除管理遺產之費用後，按原告與被告2人按
    應繼分之比例分割之。　
六、本件夫妻剩餘財產分配及本件應繼財產數額之核算部分：
　㈠系爭暖暖街房地為原告賴以居住之處所：
　　按被繼承人在臺灣地區之遺產，由大陸地區人民依法繼承者
    ，其所得財產總額，每人不得逾新臺幣二百萬元。超過部分
    ，歸屬臺灣地區同為繼承之人；臺灣地區無同為繼承之人者
    ，歸屬臺灣地區後順序之繼承人；臺灣地區無繼承人者，歸
    屬國庫。第1項遺產中，有以不動產為標的者，應將大陸地
    區繼承人之繼承權利折算為價額。但其為臺灣地區繼承人賴
    以居住之不動產者，大陸地區繼承人不得繼承之，於定大陸
    地區繼承人應得部分時，其價額不計入遺產總額。大陸地區
    人民為臺灣地區人民配偶，其繼承在臺灣地區之遺產或受遺
    贈者，依下列規定辦理：一、不適用第1項及第3項總額不得
    逾新臺幣二百萬元之限制規定。二、其經許可長期居留者，
    得繼承以不動產為標的之遺產，不適用前項有關繼承權利應
    折算為價額之規定。但不動產為臺灣地區繼承人賴以居住者
    ，不得繼承之，於定大陸地區繼承人應得部分時，其價額不
    計入遺產總額，臺灣地區與大陸地區人民關係條例第67條第
    1項、第4項、第5項第1、2款定有明文。次查原告在被繼承
    人亡故前即107年11月開始已居住於系爭暖暖街房地，且於
    吳志隆死亡後即由原告繼任戶長等情，為被告所否認，並抗
    辯，原告係居住在系爭南榮路房地云云。原告主張上開事實
    ，業據原告提出原告居住其內房間之照片、戶籍謄本可稽(
    見本院卷一第23、85-90頁)。並經證人吳佩琳於111年7月27
    日言詞辯論時到庭證述：在107年買暖暖街房子之前，我與
    原告居住在南榮路的房子。在107年買了暖暖街的房子之後
    ，我和媽媽(即原告)有搬過去暖暖街的房子住，大概是107
    年11月初的時候搬過去，我們在12月初有舉行新居感恩禮拜
    。媽媽(即原告)從107年11月份住在那裡以後，一直到被繼
    承人死亡前，沒有離開過暖暖的住處等語(見本院卷一第444
    -445頁)。證人所述行新居感恩禮拜等情，並核與原告提出
    系爭暖暖街房地新居落成感恩禮拜照片(見本院卷一第378-3
    80頁)相符。再依原告提出之戶籍謄本原告為32年8月5日出
    生，吳志隆死亡(109年9月24日)時，年已高齡77歲，無勞動
    能力，身體功能下滑，對於腿力、膝關節均不佳，依常理居
    住有電梯的大樓出入為更加方便，再參酌原告名下無不動產
    ，於107至109年間所得總額分別為7437元、4127元、7178元
    之數千元，財產總額均係9萬7090元，有原告107年至109年
    工商電子閘門財產資料可憑。而被繼承人吳志隆之遺產中，
    系爭南榮路房地分別於被繼承人死亡前1年餘之108年3月6日
    辦理停水、108年3月14日辦理停電迄今等情，有臺灣自來水
    股份有限公司第一區管理處基隆服務所110年12月23日台水
    一基室字第1102102752號函、台灣電力股份有限公司基隆區
    營業所110年12月22日基隆字第1101062720號函在卷可按(見
    本院卷一第406、412頁)，是原告主張系爭南榮路房地已無
    居住使用，而居住有電梯之系爭暖暖街房地之事實，堪以採
    信，被告抗辯原告居住於系爭南榮路房地云云，顯不足採。
　㈡兩造為吳志隆之合法繼承人，應繼分定應各為2分之1，但系
    爭暖暖街房地係原告目前賴以居住之房地，依照臺灣地區與
    大陸地區人民關係條例第67條第5項第2款揭法律規定，於遺
    產分配時，被告不得繼承，而應分歸原告所有，且該不動產
    應有部分之價額亦不計入遺產總額中。另系爭南榮路房地，
    因被告於繼承開始時，未獲得長期居留許可，依法亦不得繼
    承以不動產為標的之遺產，亦應分歸原告所有，但被告得就
    南榮路房地為標的之價額計入遺產總額中，系爭南榮路房地
    遺產價值為6,538,000元。併同其餘附表一編號5至23之財產
    核定價額為4,194,768元，共計10,732,768元【計算式：6,5
    38,000元＋4,194,768元＝10,732,768元】。又查被告對於被
    繼承人吳志隆得請求之剩餘財產差額為706,734元，已如前
    述，此屬被告對吳志隆之債權，參照上開說明，應於本件遺
    產分割時優先扣償。被告支出吳志隆醫療、喪葬費計346,37
    4元，及附表二編號1、2、3所示債務7,172,882元扣減後，
    吳志隆之遺產價值應為2,506,778元【計算式：10,732,768
    元－706,734元－346,374元－7,172,882元＝2,506,778元】。依
    應繼分比例兩造所應繼承之財產價值各為1,253,389元【計
    算式：2,506,778元÷2＝1,253,389元】。
　㈢本院審酌兩造分別為被繼承人吳志隆之母親及配偶，應繼分
    各為2分之1，且如附表一編號1至4系爭暖暖街房地、南榮路
    房地，均屬不動產，系爭暖暖街房地係供原告賴以居住之不
    動產，被告不得繼承；系爭南榮路房地，被告於繼承開始時
    ，未獲得長期居留許可，依法不得繼承以不動產為標的之遺
    產，亦應分歸原告所有，故原告主張附表一編號1至4不動產
    分配予原告並承受不動產上之債務，應為可採。其他編號5
    至16屬存款為現金，金額合計1,984,360元【計算式：32元＋
    48元＋17,176元＋128元＋148,470元＋240元＋1,117,611元＋100,
    000元＋100,000元＋500,000元＋581元＋74元＝1,984,360元】；
    編號17至23之投資可以轉換為現金，性質上均屬可分，原告
    主張先扣償原告得請求之夫妻剩餘財產分配金額706,734元
    及被告代墊之遺產管理費用或繼承費用346,374元後，再依
    兩造所應繼承之財產價值各為1,253,389元予以分配，為有
    理由，故本院審酌先以被繼承人存款扣償被告得請求之夫妻
    剩餘財產分配金額、代墊醫療、喪葬費及被告應分配應繼承
    之財產價值，尚不足322,137元【計算式：1,984,360元－706
    ,734元－346,374元－1,253,389元＝-322,137元】，再由被繼
    承人附表一編號17福音生物技術股份有限公司分配40,933股
    【計算式：322,137元÷7.87元/股＝40932.274股】分配予被
    告，爰予以分割如附表一本院裁判分割方法欄所示。
七、綜上所述，原告民法第1164條規定請求分割遺產，被告抗辯
    依民法第1030條之1規定請求剩餘財產分配，為有理由，應
    予准許，其分割方法如附表一本院裁判分割方法欄所示。
八、末按因共有物分割、經界或其他性質上類似之事件涉訟、由
    敗訴當事人負擔訴訟費用顯失公平者，法院得酌量情形，命
    勝訴之當事人負擔其一部，家事事件法第51條準用民事訴訟
    法第80條之1定有明文。查裁判分割遺產之形成訴訟，法院
    決定遺產分割之方法時，應斟酌何種分割方法較能增進共有
    物之經濟效益，並兼顧兩造之利益，以決定適當之分割方法
    ，不受原告聲明之拘束，亦不因何造起訴而有不同。是本件
    原告請求裁判分割遺產雖有理由，惟關於訴訟費用之負擔，
    應由兩造各依其所分得之遺產價值比例負擔，始屬公允，爰
    諭知如主文第2項所示。
九、本件判決基礎已臻明確，原告其餘攻擊防禦方法及訴訟資料
    ，經核與判決結果不生影響，尚無逐一論駁之必要，併此敘
    明。
十、據上論結，原告之訴為有理由，依家事事件法第51條、民事
    訴訟法第80條之1、第85條第1項但書，判決如主文。
中　　華　　民　　國　　111 　年　　11　　月　　1 　　日
                   家事法庭     法  官　黃永定
以上正本係照原本作成。
對於本件判決如有不服，應於收受送達後20日內向本院提出上訴
書狀，敘述上訴之理由，上訴於臺灣高等法院，並按他造當事人
之人數附具繕本。如委任律師提起上訴者，應一併繳納上訴審裁
判費。 
中　　華　　民　　國　　111 　年　　11　　月　　1 　　日
                                 書記官　佘筑祐
附表一：被繼承人吳志隆之遺產
編號 種類 財產項目 持分 價值(新臺幣) 原告主張分割方法 本院裁判分割方法 1 土地 基隆市○○區○○段○○○段000地號  68/10000   6,595,182 分歸原告所有。 由原告取得。 2 房屋 基隆市○○區○○里○○街000號4樓 全部    3 土地 基隆市○○區○○段000地號 1/6 6538,000 分歸原告所有。 由原告取得。 4 房屋 基隆市○○區○○里○○路000號5樓 全部    5 存款 上海商業儲蓄銀行南京東路分行        32 由原告收取。 由被告取得。 6 存款 郵政存簿儲金/帳號00000000000000號        48 由原告收取。 由被告取得。 7 存款 永豐銀行三重分行/帳號00000000000000號    17,176 由原告收取。 由被告取得。 8 存款 永豐銀行濟南路分行/帳號00000000000000號  128 由原告收取。 由被告取得。 9 存款 汐止區農會/帳號0000000000000000號  148,470 由原告收取。 由被告取得。 10 存款 彰化銀行中崙分行/帳號00000000000000號  240 由原告收取。 由被告取得。 11 存款 中國信託銀行活期存款/帳號000000000000號    611 (原1,117,611元，被告提領1,117,000元，餘611元) 帳號內存款由原告收取。另被告應給付26萬9,074元予原告。 由被告取得。 12 存款 中國信託銀行定期存款/帳號000000000000  100,000 由原告收取。 由被告取得。 13 存款 中國信託銀行定期存款/帳號000000000000  100,000 由原告收取。 由被告取得。 14 存款 中國信託銀行定期存款/帳號000000000000  500,000 由原告收取。 由被告取得。 15 存款 國泰世華銀行南門分行/帳號000000000000號  581 由原告收取。 由被告取得。 16 存款 凱基銀行活期/綜合存款        74 由原告收取。 由被告取得。 17 投資 福音生物技術股份有限公司 280,000股 2,203,600 兩造各依1/2比例分別共有取得。 ㈠編號17所示投資由被告取得40,933股。餘由原告取得。 ㈡編號18-23由原告取得。 18 投資 百成行股份有限公司 240股 0   19 投資 長億實業股份有限公司 64股  640   20 投資 全友 453股 3628   21 投資 捷力科技股份有限公司 1000股  0   22 投資 友勁 4股 32   23 投資 偉聯 334股 2508   
　　　　　　　　　　　　　　　　　　　　　　　　　　　　　　　　
附表二：被繼承人吳志隆之債務
編號 種類 債務項目 價值(新臺幣元) 分割方法 本院分割方法 1 債務 汐止農會-暖暖街房地貸款 4,150,173 由原告負擔 由原告承受負擔。 2 債務 汐止農會-南榮路房地貸款 2,272,709 由原告負擔 由原告承受負擔。 3 債務 向吳佩琳借貸購屋款 750,000 由原告負擔 由原告承受負擔。 合計    7,172,882